臺灣高等法院民事判決　　　　　　　　　 96年度上字第137號
上　訴　人　丙○○
上　訴人兼
訴訟代理人　丁○○
被　上訴人　甲○○
上列當事人間請求損害賠償事件，上訴人對於中華民國95年12月
29日臺灣士林地方法院95年度訴字第863號第一審判決提起上訴
，本院於96年3月28日言詞辯論終結，判決如下：
    主      文
上訴駁回。
第二審訴訟費用由上訴人連帶負擔。
    事實及理由
一、被上訴人起訴主張：被上訴人於民國（下同）94年1月間，
    經由訴外人永慶房屋仲介股份有限公司（下稱永慶房屋）之
    仲介，與上訴人丙○○、丁○○夫婦洽購上訴人丙○○所有
    ，門牌號碼為臺北市○○區○○路3段75巷24弄53-1號之房
    屋（下稱系爭房屋）及坐落之臺北市○○區○○段2小段32-
    5地號（應有部分萬分之九四七）基地。上訴人明知系爭房
    屋早已發生嚴重漏水情事，增建部分亦經臺北市政府工務局
    （下稱工務局）開單通知拆除多時，竟故意隱匿上情，於簽
    約時所填具之「標的物現況說明書」中「是否有滲漏水情形
    」、「增建部分是否曾被拆除或接獲拆除通知」等項次之否
    定欄內勾記，更向被上訴人配偶華慧瑩表示系爭房屋之增建
    部分屬舊增建，工務機關不會拆除。被上訴人誤信上訴人所
    言，即與上訴人丙○○之代理人即上訴人丁○○簽訂不動產
    買賣契約書（下稱系爭買賣契約），由被上訴人以新台幣（
    下同）5,500,000元向上訴人丙○○購買系爭房屋及坐落之
    基地。詎被上訴人遷入系爭房屋後未久，即發現屋內地板有
    長期遭水浸泡後之嚴重腐蝕情形，且遇雨即見滲水；嗣於95
    年1月2日接獲工務局來函通知限期拆除系爭房屋之增建部分
    ，始知工務局早於88年11月23日即曾通知上訴人限期拆除增
    建部分。被上訴人於95年6月20日依系爭買賣契約第2條第2
    款約定，以律師函解除買賣契約，並催告上訴人應於10日內
    返還價款並協商賠償事宜，均未獲置理。為此依民法第259
    條第1款、第2款規定，訴請上訴人丙○○返還買賣價金5,50
    0,000元；另就同一請求，本於侵權行為法律關係，依民法
    第184條第1項、第185條第1項規定，訴請上訴人丙○○、丁
    ○○連帶賠償被上訴人所受損害5,500,000元，求為判決：
    (一)上訴人應連帶給付被上訴人5,500,000元，及自起訴狀繕
    本送達翌日即95年8月18日起至清償日止，按年息5%計算之
    利息。(二)並願供擔保請准宣告假執行。
二、上訴人則以：88年6月間上訴人曾就系爭房屋進行修繕工程
    ，當時即查照工務局資料，系爭房屋增建部分係屬「舊有違
    建，暫緩拆除」，並提交修繕舊有違建之相關照片予工務局
    。88年至94年期間，上訴人從未接獲任何有關拆除之通告。
    上訴人並曾將88年工務局通知、上訴人到工務局說明及工務
    局認可暫緩拆除之情形告知被上訴人。又系爭房屋係於94年
    4月交屋，同年經訴外人即永慶房屋仲介乙○○轉告，系爭
    房屋浴室牆面雨天有滲水情形，增建部分最外側之屋頂右角
    落雨天亦有嚴重漏水現象，要求上訴人處理。因被上訴人執
    意更換屋頂，最後協議由訴外人乙○○負責找工程公司換修
    屋頂，上訴人並經由訴外人乙○○交付修繕費用50,000元予
    被上訴人。同年10月間某日上訴人又接獲訴外人乙○○通知
    謂系爭房屋地板大量淹水、突然隆起，上訴人偕同訴外人乙
    ○○及被上訴人夫婦查看結果，地板確有隆起現象，但均無
    法找出漏水原因。被上訴人表示經聘請專業人員勘查結果，
    可能係花園部分之水流入所致，希望上訴人負擔修繕費300,
    000元，並稱前揭更換過之屋頂漏水情形益加嚴重；嗣於同
    年12月經訴外人乙○○通知，被上訴人已將系爭房屋地板掀
    起，發現腐蝕情形嚴重，並要求上訴人負擔換修地板費用20
    0,000元餘。因前述情形責任非在上訴人，上訴人自無須賠
    償或負責，且被上訴人對上訴人所提刑事詐欺告訴，亦經檢
    察官為不起訴處分等語，資為抗辯。
三、原審判決上訴人應連帶給付被上訴人5,500,000元，及自95
    年8月18日起至清償日止，按年息5%計算之利息。上訴人提
    起上訴，上訴聲明為：(一)原判決廢棄。(二)上廢棄部分，被上
    訴人第一審之訴及假執行之聲請均駁回。(三)如受不利益判決
    ，上訴人願供擔保，請宣告免為假執行。(四)第一、二審訴訟
    費用由被上訴人負擔。被上訴人答辯聲明為：上訴駁回。
四、上訴人上訴意旨大要：原法院檢察署95年度偵字第14049號
    案件中證人即負責仲介之永慶房屋銷售人員乙○○供稱略以
    ：簽約前一週被上訴人與其妻曾去看過房子一次，簽約當天
    也有去，之後也有再去量房子內部家具尺寸，看屋當天伊有
    介紹房屋內部裝潢，因為房子有部分是增建，伊有告訴被上
    訴人何處是增建，全部房子都有看過，伊有告訴被上訴人增
    建部分是屬違建，不保證永久可以使用，如果被報拆，就會
    被拆除，當時被上訴人表示瞭解，也沒有提出意見。被上訴
    人已清楚瞭解增建部分屬違建有被拆除之疑慮，亦未提出意
    見更無陷於錯誤，上訴人並無為不實之陳述。系爭房屋違建
    部分係屬83年12月31日前已存在之「既存違建」，屬拍照列
    管之範圍，並不屬於「新違建」查報拆除通知之範疇，上訴
    人88年補正相關證明資料後，工務局未曾要求上訴人再補送
    任何增建部分資料，上訴人自是認知系爭房屋之增建部分已
    為工務局認定為「既存違建」等語。被上訴人答辯意旨大要
    ：被上訴人向原法院檢察署提起刑事詐欺告訴，未受傳喚到
    庭表示意見，雖為不起訴處分，然經聲請再議由鈞院檢察署
    發回續查等語。
五、按因故意或過失，不法侵害他人之權利者，負損害賠償責任
    。故意以背於善良風俗之方法，加損害於他人者，亦同，為
    民法第184條第1項所明定。次按侵權行為損害賠償責任，須
    以故意或過失不法侵害他人之權利為要件，而過失之有無，
    應以是否怠於善良管理人之注意為斷；而所謂過失，乃應注
    意能注意而不注意即欠缺注意義務之謂。構成侵權行為之過
    失，係指抽象輕過失即欠缺善良管理人之注意義務而言。行
    為人已否盡善良管理人之注意義務，應依事件之特性，分別
    加以考量，因行為人之職業、危害之嚴重性、被害法益之輕
    重、防範避免危害之代價，而有所不同。（最高法院86年台
    上字第3626號、93年台上字第851號判決意旨參照）。
  (一)兩造經訴外人永慶房屋之仲介，由上訴人丁○○代理上訴人
    丙○○與被上訴人於94年1月23日簽訂不動產買賣契約書，
    買賣標的為：臺北市○○區○○段2小段32-5地號、建物門
    牌為臺北市○○區○○路3段75巷24弄53-1號，及無法為登
    記一樓夾層之增建，約定買賣總價為5,500,000元；又關於
    買賣標的之現況，上訴人丙○○曾填寫標的現況說明書，作
    為兩造簽訂不動產買賣契約書內容之一部分，以上有標的物
    現況說明書、不動產買賣契約書在卷可稽（原審卷第10至17
    頁），兩造不爭執，可認是實。
  (二)系爭不動產買賣契約於目錄載明：「不動產說明書視買賣契
    約書之一部分，附件資料若買賣雙方於簽約時有需求時再提
    供。產權調查表、買賣雙方應負擔費用項目一覽表、增值稅
    概算表、標的物現況說明書、附件資料：‧‧‧。委託人（
    即上訴人丙○○）同意永慶房屋仲介股份有限公司可依不動
    產說明書內容及附件資料進行銷售及廣告。」前開買賣標的
    之調查及說明所須資料及告知義務，經上訴人丙○○詳閱不
    動產說明書內容及附件資料等，並核驗騎縫無誤後而簽署（
    原審卷第10頁）；另證人乙○○即系爭買賣仲介證稱略以：
    標的物現況說明書係伊拿至上訴人家中，請上訴人逐條勾選
    ，增建部分伊有向上訴人二人解釋，詢問其等有無接獲報拆
    通知，伊沒有特別限定是最近3年或5年，上訴人對這項沒有
    提出任何問題，簽約之前伊帶被上訴人看過一次房屋，簽完
    約後也有再去看房子，該次上訴人有解釋屋況，兩造主要在
    聊天，上訴人等也沒有特別說明房子哪裡有問題。報拆的部
    分，接案時伊會至市政府工務局網站查詢有無報拆紀錄，網
    路上的紀錄是89年以後的，所有沒有查到本件買賣標的有紀
    錄；因為房子的情形屋主最清楚，網站的資料跟屋主的認知
    未必相同，所以伊會再請屋主確認，關於報拆紀錄，慣例是
    希望屋主曾有報拆紀錄就須填寫，並沒有時間的限制等語（
    原審卷第79至81頁），依據前開事證，上訴人係明白知曉應
    就系爭房屋填載實際現況，以作為銷售、廣告系爭買賣標的
    之資料之一。
  (三)查臺北市政府都市發展局就系爭房屋違建查報案件處理過程
    略為：「於88年11月23日查報新違建在案，並交由拆除區隊
    執行拆除，後因違建人丁○○君委請臺北市議會陳情該違建
    係屬83年以前既存違建，請求工務局暫緩拆除；工務局並函
    請違建人於88年12月31日以前檢送相關證明文件至建管處憑
    處，惟違建人逾期並未檢送相關資料；本案後訂於89年3月3
    日會同警方強制拆除，惟因臺北市議會議員表示關切，暫緩
    執行，待當事人向查報隊澄清疑慮後再行處理；其後因人力
    因素，優先處理新增案件，故於89年至94年間未再執行拆除
    ，惟於94年12月15日再接獲民眾檢舉該址違建擴大，故於94
    年12月28日再次發函請違建人於95年1月12日前自行改善拆
    除。‧‧‧依本局留存資料，違建人曾委請臺北市議會陳情
    該址違建係屬83年以前既存違建修繕，惟工務局亦曾函請違
    建人於88年12月31日以前檢送相關證明文件至建管處憑處，
    違建人逾期並未檢送相關證明文件至建管處，故建管處仍以
    84年以後新增違建認定之，至於89年至94年間建管處確未曾
    執行拆除，亦未曾發出拆除通知‧‧‧前揭違建係屬民國84
    年以後新增違建，依規定應查報拆除。前揭違建並未符合緩
    拆要件，仍應依規定執行拆除，惟該違建所有人目前委請台
    北市議會陳情本案查報尚有疑義，迄今尚未執行拆除。」，
    有該局95年11月14日北市都建字第0957178400號函併附該案
    處理案卷影本附卷可稽（原審卷第89至138頁），上訴人亦
    不爭執曾於88年11月23日收受工務局北市工建字第88336299
    00號違建拆除通知單（原審卷第57、27頁），是以，上訴人
    丙○○就標的物現況說明書中「增建部分是否曾被拆除或接
    獲過拆除通知？」乙欄，勾選「否」（原審卷第11頁），係
    故意為虛偽不實之陳述。
  (四)系爭買賣契約之標的，包含已辦理保存登記之建物面積為44
    .82 平方公尺（原審卷第68頁），及增建部分為26平方公尺
    （原審卷第92頁），占建物面積約36%，另參照證人乙○○
    之證稱略以：被上訴人看了房子以後，認為連同加蓋的部分
    應該夠住，被上訴人認為使用空間夠，離工作地點近，所以
    願意買等語（原審卷第80、82頁），是系爭房屋連同增建部
    分之使用空間，係被上訴人願意購買系爭房屋之重要因素。
    故上訴人就增建部分是否曾接獲過拆除通知乙節，為欺罔、
    反於真實之陳述，與被上訴人購買系爭房屋支付價金5,500,
    000元之間，係有相當因果關係。
  (五)綜上，上訴人明知其於88年間接獲系爭房屋增建部分之拆除
    通知，且其須就買賣標的之現況為說明，卻於標的物現況說
    明書上為不實之陳述，致被上訴人誤為增建部分係可使用而
    交付價金，依一般交易習慣及經驗法則，可認上訴人故意隱
    匿、欺罔不實之陳述係背於善良風俗之方法，加損害於被上
    訴人；又上訴人為夫妻，同住於系爭房屋，且由上訴人丁○
    ○代理丙○○簽署不動產買賣契約、收款等締約、履約過程
    （原審卷第17、18頁），自應知悉有據實說明標的物現況之
    義務，仍為不實填載標的物現況與被上訴人簽立買賣契約，
    可認係共同不法侵害被上訴人。是以，被上訴人依據侵權行
    為法則，請求上訴人連帶賠償其損害即買賣價金5,500,000
    元，係屬有據。縱認上訴人無故意以背於善良風俗之方法加
    損害於被上訴人，然上訴人於契約文件內為反於真實之陳述
    ，亦欠缺善良管理人之注意義務而有過失，致侵害被上訴人
    之財產權，亦應負侵權行為損害賠償責任。
六、上訴人辯稱其於被上訴人前往看屋時，已告知增建部分屬違
    建，有被拆除之疑慮等情云云，並舉證人乙○○於原法院檢
    察署95年度偵字第14049號案件中之陳述為證，被上訴人否
    認曾受告知。查原法院檢察署95年度偵字第14049號不起訴
    處分書就證人乙○○之證述記載略以：看屋當天伊有介紹房
    屋內部之裝潢，因為房子有部分是增建，伊有告訴被上訴人
    何處是增建，是屬於違建，不保證永久可以使用，如果被報
    拆，就會被拆除，當時被上訴人表示瞭解，也沒有提出意見
    等語，有該不起訴處分書附卷可稽（本院卷第50頁），惟前
    開證人於原法院檢察署之證述，與上訴人自行填載之標的物
    現況說明書內容不相符，尚難以此遽為上訴人有利之認定。
    又違章建築之認定及管理係屬行政機關職權範圍，系爭房屋
    增建部分依據工務局之認定係屬84年以後新增違建，應查報
    拆除，工務局曾函請上訴人於88年12月31日前檢送相關證明
    文件至建管處憑處，未據上訴人補正，乃係因臺北市議會議
    員介入關切而暫緩拆除，詳前述，上訴人辯稱其於88年補正
    資料後未曾再有拆除通知或命補送增建資料，故認定系爭房
    屋增建部分為既存違建，屬拍照列管之範圍，不屬於新違建
    查報拆除之範疇，工務局係錯發拆除通知云云，為不可採。
    上訴人主張出售系爭房屋後，其在外租屋，應損益相抵云云
    ，按民法第216條之1規定基於同一原因事實受有損害並受有
    利益者，其請求之賠償金額，應扣除所受之利益，惟查被上
    訴人因上訴人出售系爭房屋時為不實之陳述受有交付價金之
    損害，並無基於同一原因事實受有利益，故無損益相抵之適
    用。
七、上訴人共同以背於善良風俗方法加損害於被上訴人，使被上
    訴人受有喪失買賣價金5,500,000元之損害，應對被上訴人
    負連帶賠償責任。被上訴人請求上訴人連帶給付5,500,000
    元及自起訴狀繕本送達翌日即95年8月18日起，有送達證書
    一紙在卷可稽（原審卷第37頁），至清償日止，按年息5%計
    算之利息，為有理由，應予准許。被上訴人另依據民法第25
    9條第1、2款規定，向上訴人丙○○為同一請求，不再予以
    審酌。
八、綜上所述，被上訴人主張上訴人故意就買賣系爭房屋為不實
    之陳述，為可採。從而，被上訴人本於侵權行為之法律關係
    ，請求上訴人連帶給付5,500,000元及其本息，為有理由，
    應予准許。是則原審判命上訴人如數給付，並為假執行之宣
    告，於法並無不合。上訴意旨指摘原判決不當，求予廢棄改
    判，為無理由，應予駁回。
九、上訴人聲請調閱原法院檢察署95年度偵字第14049號案卷，
    為證明證人乙○○曾告知被上訴人系爭房屋增建部分係為違
    建有可能被拆除乙節，然上訴人於買賣契約中之標的物現況
    說明書為不實之陳述，於前揭理由第五點已詳述，是上訴人
    聲請調閱核無必要，附此敘明。
十、本件事證已臻明確，兩造其餘攻擊防禦方法及未經援用之舉
    證，經審酌核與本件判決結果不生影響，不再一一論述，附
    此敘明。
十一、據上論結，本件上訴為無理由，依民事訴訟法第449條第1
      項、第85條第2項，判決如主文。
中　　華　　民　　國　　96　　年　　4 　　月　　11　　日
                      民事第二庭
                        審判長法  官 吳謙仁
                              法  官 蘇瑞華
                              法  官 李瓊蔭
正本係照原本作成。
如不服本判決，應於收受送達後20日內向本院提出上訴書狀，其
未表明上訴理由者，應於提出上訴後20日內向本院補提理由書狀
（均須按他造當事人之人數附繕本）上訴時應提出委任律師或具
有律師資格之人之委任狀；委任有律師資格者，另應附具律師資
格證書及釋明委任人與受任人有民事訴訟法第466條之1第1項但
書或第2項（詳附註）所定關係之釋明文書影本。
中　　華　　民　　國　　96　　年　　4 　　月　　13　　日
　　　　　　　　　　　　　　　書記官 王才生
附註：
民事訴訟法第466條之1（第1項、第2項）：
對於第二審判決上訴，上訴人應委任律師為訴訟代理人。但上訴
人或其他法定代理人具有律師資格者，不在此限。
上訴人之配偶、三親等內之血親、二親等內之姻親，或上訴人為
法人、中央或地方機關時，其所屬專任人員具有律師資格並經法
院認為適當者，亦得為第三審訴訟代理人。
